臺灣臺南地方法院民事裁定
110年度訴字第1057號
反訴原告即
被      吿  黃國雄  
            黃水利  

上列反訴原告即被吿與反訴被吿即原告巨信地產顧問股份有限公
司間請求拆屋還地事件，反訴原告提起反訴，本院裁定如下：
    主  文
反訴原告之訴駁回。
反訴訴訟費用新臺幣參仟伍佰參拾元由反訴原告負擔。
    理  由
一、按被告於言詞辯論終結前，得在本訴繫屬之法院，對於原告
    及就訴訟標的必須合一確定之人提起反訴。反訴之標的，如
    專屬他法院管轄，或與本訴之標的及其防禦方法不相牽連者
    ，不得提起。反訴非與本訴得行同種之訴訟程序者，不得提
    起，民事訴訟法第259條、第260條第1項、第2項分別定有明
    文。又所謂反訴之標的與本訴之標的及其防禦方法有牽連關
    係者，乃指反訴標的之法律關係與本訴標的之法律關係兩者
    之間，或反訴標的之法律關係與本訴被告作為防禦方法所主
    張之法律關係兩者之間，有牽連關係而言；即舉凡本訴標的
    之法律關係或作為防禦方法所主張之法律關係，與反訴標的
    之法律關係同一，或當事人雙方所主張之權利，由同一法律
    關係發生，或本訴標的之法律關係發生之原因，與反訴標的
    之法律關係發生之原因，其主要部分相同，均可認兩者間有
    牽連關係。是若反訴標的與本訴之標的及其防禦方法不具牽
    連關係者，自不合於前揭規定，依民事訴訟法249條第1項第
    6款規定，法院應以裁定駁回該反訴。
二、本件反訴被告即原告巨信地產顧問股份有限公司（下稱巨信
    地產公司）起訴主張其為坐落於臺南市○○區○○段0000○0000
    地號土地（下合稱系爭土地）共有人，被告李金順、謝李富
    美、陳香蘭、黃國雄、黃水利未經系爭土地全體共有人同意
    ，無權占用系爭土地特定部分搭建地上物，損及原告及全體
    共有人之權利，依民法第767條第1項前段、中段及第821條
    之規定，請求被告拆除地上物，並將系爭土地返還原告及全
    體共有人等語。嗣被告黃國雄、黃水利以原告巨信地產公司
    及其他全體共有人(含被告李金順、謝李富美、李榮田)為反
    訴被告，依民法第823條第1項之規定，請求判決分割系爭土
    地等語。並聲明:⒈兩造共有坐落台南市○○區○○段0000地號、
    面積1648平方公尺土地，准予分割。其分割方法為如反訴狀
    附圖A所示編號1部分分歸反訴原告黃國雄單獨取得，其餘仍
    由反訴被告按原比例繼續保持共有。⒉兩造共有坐落台南市○
    ○區○○段0000地號、面積1130平方公尺土地准予分割。其分
    割方法為如反訴狀附圖B所示編號2部分分歸反訴原告黃國雄
    、黃水利共有取得，並按原比例繼續保持共有，其餘仍由兩
    造按原比例繼續保持共有。⒊訴訟費用由兩造比例分擔。
三、經查：
(一)本件本訴的標的，係反訴被告巨信地產公司本於民法第767
    條第1項規定之所有物返還請求權，請求拆屋還地，則本訴
    所應審究者，為巨信地產公司是否為系爭土地之所有權人，
    及被告李金順、謝李富美、陳香蘭、黃國雄、黃水利是否為
    現在佔有系爭土地之人、系爭土地之占用位置及面積及對於
    系爭土地之地上物有無合法占有權源等情。而反訴之標的，
    係反訴原告黃國雄、黃水利本於民法第823條之共有物分割
    請求權，請求裁判分割共有之系爭土地，然法院定共有物之
    分割方法應斟酌反訴原告是否為系爭土地之共有人、當事人
    之分割方案、共有物之性質、經濟效用及全體共有人之利益
    等一切情狀，本其自由裁量權為公平合理之分配，並不受當
    事人聲明、主張或分管約定之拘束（最高法院101年度台上
    字第931號裁判意旨參照）。由是觀之，本件本訴與反訴之
    訴訟標的法律關係並非同一，當事人雙方所主張之權利，亦
    非由同一法律關係發生，且本訴及反訴之請求基礎事實有異
    ，難認兩者主要部分相同。又反訴標的與本訴標的之法律關
    係，及反訴原告對於本訴之防禦方法，均不相牽連，無法逕
    行利用本訴部分調查證據所得結果節省勞力、時間及費用，
    仍須調查其他訴訟資料始可斷定，縱使合併辯論，仍須各自
    提出與本訴不相牽連之攻擊或防禦方法，不但不能達到互相
    利用之目的，反使訴訟程序趨於複雜。
(二)況且反訴原告請求之訴訟標的價額在50萬元以下，依民事訴
    訟法第427條第1項規定，其反訴之訴訟程序，應適用簡易訴
    訟程序，而本訴係行通常訴訟程序，亦非同種之訴訟程序，
    揆諸前開規定及說明，本件反訴自非合法，應予駁回。
四、綜上，本件反訴原告提起之分割共有物反訴不合於民事訴訟
    法第260條第1、2項之規定，其反訴不合法，應予駁回。
五、依民事訴訟法第249條第1項第6款、第95條、第78條，裁定
    如主文。　　　
中　　華　　民　　國　 110　　年　　 8　　月　 18　　日
 　　　　　　　　　民事第四庭    法　官　 許育菱
以上正本係照原本作成。
如對本裁定抗告須於裁定送達後10日內向本院提出抗告狀，並應
繳納抗告費新台幣1,000元整。
中　　華　　民　　國　　110 　年　　8 　　月　　18　　日
                                  書記官  楊意萱